臺灣桃園地方法院民事判決　　　　　　　95年度訴字第1587號
原　　　告　丙○○
訴訟代理人　楊逸民　律師
被　　　告　乙○○
　　　　　　甲○○○
上列當事人間請求分割共有物事件，於民國96年8 月2 日言詞辯
論終結，本院判決如下：
    主    文
兩造共有坐落桃園縣桃園市○○段四五五地號土地（地目：建、
面積：五百零三點五平方公尺），准予分割。分割方法如下：附
圖所示A 部分（面積一百六十七點八四平方公尺）土地由原告取
得，附圖所示B 部分（面積一百六十七點八三平方公尺）土地由
被告乙○○取得，附圖所示C 部分面積一百六十七點八三平方公
尺土地由被告甲○○○取得。
訴訟費用由被告乙○○、游阿美各負擔三分之一，餘由原告負擔
。
    事實及理由
一、原告主張：
  (一)兩造共有坐落桃園縣桃園市○○段455 地號、面積503.5 平
    方公尺土地（下稱系爭土地），應有部分均為1/3 ；兩造就
    系爭土地並無不得分割之協議，亦無因物之使用目的不能分
    割之情形，茲因原告曾於民國95年8 月間至桃園市調解委員
    會聲請調解，請求被告等人就系爭土地協議分割，惟被告未
    到場致調解不成，是顯然兩造就系爭土地協議分割未成，為
    此提起本訴。
  (二)按各共有人，得隨時請求分割共有物，民法第823 條第1 項
    本文定有明文。共有物之分割，依共有人協議之方法行之。
    又分割之方法，不能協議決定者，法院得因任何共有人之聲
    請，命為左列之分配：（一）以原物分配於各共有人。（二
    ）變賣共有物，以價金分配於各共有人，民法第824 條亦有
    明文。查系爭土地業經原告向桃園縣桃園市桃解委員會聲請
    調解協議分割未成，是原告自得依上開民法規定請求鈞院准
    予將系爭土地分割如附圖所示。
  (三)查系爭土地地形約呈梯形，北寬南窄，其上由西向東依序有
    原告、被告乙○○、甲○○○各建有一棟建築，現土地使用
    人均經由土地南側即桃園縣桃園市○○街231 巷既成道路對
    外出入，故原告主張該巷道仍維持共有，以利通行及減少將
    來兩造間因通行權問題而另行訴訟，浪費訴訟資源，準此，
    依桃園地政事務所就系爭土地及其上建物測量結果，原告主
    張以桃園縣桃園地政事務所複丈成果圖乙案（下稱複丈乙案
    ）為本件分割依據為宜，最能符合兩造間之利益及經濟效用
    。
  (四)民法第824 條第3 項規定，法院裁判分割共有物以原物為分
    配時，如共有人中，有不能按其應有部分受分配者，得以金
    錢補償之。查依附圖乙案分割結果，原告及被告甲○○○分
    得之面積，按其應有部分計算，各逾2.33平方公尺、22.04
    平方公尺，自應依上揭民法上開規定，互為補償，始符公允
    。茲原告願比照土地徵收方式以土地公告現值加百分之40之
    價金補償，準此各該共有人應互為補償之金額如附表所示（
    計算式：原告應補償之金額為2.33（平方公尺）×30600 （
    元/ 平方公尺）×1.4 （倍）＝99817 （元），被告甲○○
    ○應補償之金額為22.04 ×30600 ×1.4 ＝944194元）。
  (五)複丈乙案所示之分割方法，兩造分得之土地最能符合原告及
    被告2 人各自所有房屋之坐落情形、出入通路之現狀與經濟
    效用；但若要以被告所主張分成三等份之新分割方案分割，
    原告亦無意見等語。並聲明：一兩造共有系爭土地准予分割
    。分割方法：如複丈乙案所示編號A 部分面積130.80平方公
    尺土地由原告取得；編號B 部分面積10 4.10 平方公尺土地
    由被告乙○○取得；編號C 部分面積150. 51 平方公尺土地
    由被告甲○○○取得。編號D 部分面積118. 09 平方公尺歸
    兩造按原應有部分比例共同取得。二兩造應互補償如上述之
    金額。
二、被告乙○○則以：同意分割，惟不同意原告所提出之分割方
    案，亦不同意變價分割。若以房屋、通路之現狀分割，就其
    不能按其應有部分受分配部分，請求按1 坪14萬計算應補償
    之金額；若依照3 等份來分割，即使要拆屋亦無妨等語，資
    為抗辯。並聲明：駁回原告之訴。
三、被告甲○○○則以：同意分割，惟不同意原告所提出之分割
    方案，亦不同意變價分割。希望依照3 等份來分割，即使要
    拆屋亦無妨等語，資為抗辯。並聲明：駁回原告之訴。
四、原告主張系爭土地為兩造共有，兩造對系爭土地之應有部分
    ，3 人均為1/3 ，有原告提出之土地登記謄本為證，且為被
    告所不爭執，堪信原告此部分之主張為真實。
五、按各共有人，得隨時請求分割共有物。但因物之使用目的不
    能分割或契約訂有不分割之期限者，不在此限；又共有物之
    分割，依共有人協議之方法行之。分割之方法，不能協議決
    定者，法院得因任何共有人之聲請，命為原物或變價分配。
    民法第823 條第1 項、第824 條第1 、2 項分別定有明文。
    原告主張系爭土地地目為建地、面積為503.5 平方公尺，並
    無因物之使用目的不能分割，兩造亦未訂有不分割之協議或
    期限，且兩造就本件土地之分割方法亦無法協議分割，此為
    被告所不爭執；從而，原告依前開規定，請求本院裁判分割
    系爭土地，並以原物分配各共有人，自屬有據，應予准許。
六、其次請求共有物之分割，應由法院依民法第824 條第2 項命
    為適當之分配，不受當事人主張之拘束。又分割共有物時，
    法院應參酌當事人之聲明、共有物之性質、經濟效用及全體
    共有人利益等情狀公平決之。而分割共有物，以消滅共有關
    係為目的。法院裁判分割共有土地時，除因該土地內部之使
    用目的不能分割（如為道路），或部分共有人仍願維持共有
    關係，就該部分土地不予分割或准該部分共有人成立新共有
    關係外，應將土地分配於各共有人單獨所有（最高法院69年
    度台上字第1831號判例可資參照）。經查：
  (一)系爭土地上雖有門牌為桃園市○○街231巷10號（原告占有
     ）、8 號（被告乙○○占有）、6 號（被告甲○○○）之
    未保存登記之建物1 棟（下稱本件建物），惟屋齡老舊、現
    時無人使用等情，有原告提出之現場照片6 張在卷可參，且
    為兩造所不爭執，則本件原告雖稱依複丈乙案分割後，日後
    仍能保存本件土地上之建物，以利渠等得繼續使用本件建物
    云云，惟老舊建物之拆除，所需成本與本件土地之使用價值
    相對而言，顯屬較低，若僅因保存價值不高且無人使用之建
    物，致使兩造無法依應有部分之比例，享有土地之利用價值
    ，其利益衡量顯然失衡。況採複丈乙案分割，被告乙○○就
    其不能按其應有部分受分配之部分，將由原告及被告甲○○
    ○2 人以金錢補償之，而兩造3 人對於補償之金額復無法取
    得共識，被告甲○○○甚至多次當庭表示寧願拆屋，也不願
    補貼等語，足見輔以金錢補償之分割方案明顯違背其意願及
    利益。
  (二)又本件被告乙○○、甲○○○2 人希望依照3 等份來分割，
    業據渠等於數次言詞辯論期日中一再陳明，而原告雖表示希
    望就系爭土地南側出入通路部分（即依桃園地政事務所複丈
    乙案所示D 部分）維持共有，然共有人中僅1 人有維持共有
    關係之意願，不符合「部分共有人仍願維持共有關係」之情
    形，又兩造3 人現均未居住於本件土地上加以使用，已如上
    述，是亦無從以「土地內部之使用目的」為由禁止分割為單
    獨所有。原告復於96年8 月2 日言詞辯論期日陳稱：「希望
    ...
    道路能維持共有。若要分成3 等份，對新的分割方案（該方
    案中無保留道路部分維持共有）亦無意見。」等語，表示其
    亦同意將本件土地完全分割為3 等分，不再堅持保留道路部
    分維持共有，則依上開判例意旨，兩造3 人於分割後取得之
    土地部分，自應徹底消滅共有關係，各自就其分得之土地取
    得單獨所有。
  (三)本院衡量上情與兩造表示希望分得位置後，認本件土地應以
    附圖96年7 月2 日之複丈成果圖分割，即系爭土地分為3等
    分，原告取得A 位置、被告乙○○取得B 位置、被告甲○○
    ○取得C 位置，依此方法分割，可使兩造分得之土地形狀完
    整，無畸零地之現象發生，各自取得之使用及經濟利益最多
    ，故依此一分割方法，於客觀上有利於兩造對分割後之土地
    使用價值，同時兼顧兩造分得土地之經濟效用及共有人對土
    地之使用利益，可發揮土地之最大經濟利益。是本院審酌系
    爭土地之現有使用狀況、價值高低、位置及兩造分割後取得
    土地之經濟利益，並考量共有人應有部分所占面積大小等情
    狀，認以如附圖96年7 月2 日複丈之複丈成果圖所示之分割
    方法最為適當、公允。
七、綜上所述，原告主張依民法第824 條規定，請求分割系爭土
    地為有理由，應予准許，爰將系爭土地分割如附圖所示，即
    附圖A 部分（面積167.84平方公尺）土地由原告取得，附圖
    B 部分（面積167.83平方公尺）土地由被告乙○○取得，附
    圖C 部分（面積167.83平方公尺）土地由被告甲○○○取得
    。
八、末按因共有物分割、經界或其他性質上類似之事件涉訟，由
    敗訴當事人負擔訴訟費用顯失公平者，法院得酌量情形，命
    勝訴之當事人負擔其一部，民事訴訟法第80條之1 定有明文
    。查分割共有物事件乃具有非訟事件性質，系爭土地既因兩
    造無法達成分割協議，原告因而提起訴訟，而兩造各自主張
    之分割方法，僅供法院參考，由法院命為適當之分配，縱法
    院認原告請求分割共有物為有理由，因兩造均因系爭土地之
    分割互蒙其利，依上開說明，本院認本件訴訟費用應由兩造
    按應有部分比例負擔始為公平，爰判決如主文第2 項所示。
九、本件事證已臻明確，兩造其餘攻擊防禦方法及未經援用之證
    據，經本院斟酌後，認為均不足以影響本判決之結果，爰不
    一一論述，併此敘明。
十、據上論結，本件原告之訴為有理由，依民事訴訟法第78條、
    第80條之1 、第85條第1 項前段，判決如主文。
中    華    民    國    96    年    8    月    16    日
                     民事第一庭 法  官  汪智陽
以上正本證明與原本無異。
如對本判決上訴，須於判決送達後20日內向本院提出上訴狀。
                                書記官　葉菽芬
中　　華　　民　　國　　96　　年　　8 　　月　　16　　日
